ACORDAO-COMPLETO-2497805

ACÓRDÃO 12086/2021 ATA 31/2021 - PRIMEIRA CÂMARA

VISTOS, relatados e discutidos estes autos de recurso de reconsideração interposto pelo Sr. Airton Jose da Costa Veloso contra o Acórdão 8414/2020-TCU-Primeira Câmara;
	ACORDAM os Ministros do Tribunal de Contas da União, reunidos em sessão da 1ª Câmara, diante das razões expostas pelo Relator, em:
	9.1. conhecer do presente recurso de reconsideração, com fundamento nos arts. 32, inciso I, e 33 da Lei 8.433/1992, para, no mérito, negar-lhe provimento;
	9.2. dar ciência desta deliberação ao representante legal do recorrente, nos termos do art. 179, § 7º, do Regimento Interno do Tribunal de Contas da União.

Recurso de reconsideração interposto contra o Acórdão que julgou as contas do responsável irregulares e aplicou-lhe multa, em decorrência de omissão no dever de prestar contas dos recursos federais recebidos do Fundo Nacional de Desenvolvimento da Educação para emprego no programa Projovem Campo  ciclo 2014.

Primeira Câmara

Município de Jardim do Mulato/PI.

3. Interessados/Responsáveis/Recorrentes:
3.1. Interessado: Fundo Nacional de Desenvolvimento da Educação (00.378.257/0001-81).
3.2. Responsável: Airton Jose da Costa Veloso (XXX.043.163-XX).
3.3. Recorrente: Airton Jose da Costa Veloso (XXX.043.163-XX).

13.1. Ministros presentes: Walton Alencar Rodrigues (Presidente), Vital do Rêgo (Relator) e Jorge Oliveira.
13.2. Ministro-Substituto convocado: Augusto Sherman Cavalcanti.
13.3. Ministro-Substituto presente: Weder de Oliveira.

VITAL DO RÊGO

Ministro-Substituto Weder de Oliveira.

Em exame, recurso de reconsideração interposto por Airton Jose da Costa Veloso contra o Acórdão 8414/2020-TCU-Primeira Câmara. Adoto como relatório a instrução de mérito exarada na Secretaria de Recursos (peça 70) , transcrita a seguir com os ajustes de forma pertinentes, que contou com a anuência de seu dirigente (peça 71) :
Trata-se de recurso de reconsideração (peças 47-48) interposto por Airton Jose da Costa Veloso, à época dos fatos Prefeito de Jardim do Mulato, Estado do Piauí, contra o Acórdão 8414/2020-TCU-Primeira Câmara, Rel. Weder de Oliveira (peça 38) .
1.1. Reproduz-se integralmente o teor do dispositivo da decisão impugnada:
ACORDAM os ministros do Tribunal de Contas da União, reunidos em sessão da 1a Câmara, ante as razões expostas pelo relator, com base nos arts. 32 e 34 da Lei 8.443/1992, em:
9.1. acolher parcialmente as alegações de defesa apresentadas pelo Sr. Airton José da Costa Veloso;
9.2. julgar irregulares, com fundamento nos arts. 1°, I, e 16, III, "a", da Lei 8.443/1992 c/c e com arts. 1°, I, e 209, I, do RI/TCU, as contas do Sr. Airton José da Costa Veloso, aplicando-lhe a multa prevista no art. 58, I, da Lei 8.443/1992, no valor de R$ 5.000,00 (cinco mil reais) , fixando o prazo de 15 (quinze) dias, a contar da notificação, para que comprove, perante este Tribunal (art. 214, III, "a", do RI/TCU) , o recolhimento da dívida aos cofres do Tesouro Nacional, atualizada monetariamente desde a data do presente acórdão até a do efetivo recolhimento, se for paga após o vencimento, na forma da legislação em vigor;
9.3. autorizar, desde logo, nos termos do art. 28, II, da Lei 8.443/1992, a cobrança judicial das dívidas, caso não atendidas as notificações;
9.4. determinar ao Fundo Nacional de Desenvolvimento da Educação que solicite ao Banco do Brasil S/A que sejam restituídos à conta específica do FNDE os valores repassados ao município de Jardim do Mulato - PI por força do Projovem Campo, no exercício de 2014, juntamente com os valores da respectiva aplicação financeira.
HISTÓRICO
O Fundo Nacional de Desenvolvimento da Educação (FNDE) instaurou tomada de contas especial em desfavor de Airton José da Costa Veloso, Prefeito de Jardim do Mulato - PI nos períodos de 1o/1/2013 a 31/12/2016 e de 1o/1/2017 até o momento da mencionada instauração, em razão da sua omissão no dever de prestar contas da aplicação de R$ 341.856,00 repassados pelo Fundo no exercício de 2014 para emprego no Projovem Campo.
O relatório final do tomador de contas (relatório de TCE 66/2019 à peça 13) concluiu pela existência de débito no valor total repassado ante a não comprovação da boa e regular aplicação dos recursos decorrente da não apresentação da prestação de contas até 8/2/2018, termo final do prazo para tanto.
Citado e ouvido em audiência o responsável e examinadas suas alegações defensórias e razões de justificativa, respectivamente, o Tribunal reputou inexistente prejuízo significativo ao erário por haver perfilhado a análise a seguir reproduzida da unidade instrutiva relativa ao emprego dos recursos pecuniários:
19.2.6 Com exceção das aplicações em BB FIX e os créditos das ordens bancárias efetuadas pelo FNDE, não houve qualquer outra movimentação financeira na conta específica do programa, o que parcialmente corrobora a alegação do responsável, exceto pelas transferências para poupanças de particulares e suas posteriores compensações com os depósitos online.
19.2.7. Da análise da movimentação financeira efetuada, constata-se que o único débito identificável seria o decorrente desses supostos depósitos compensatórios não terem sido realizados com a respectiva atualização financeira. Calculando-se o valor dessa atualização financeira não processada para a data de 6/4/2017 (data do último depósito online) , chega-se ao valor de R$ 493,11, que é de pequena e irrisória monta.
19.2.7. Em razão do pequeno valor desse débito, não se justifica realizar uma nova citação do responsável, em homenagem ao Princípio da Insignificância, de forma que o afastamento desse débito é o encaminhamento mais razoável a ser adotado.
Em relação à imputação feita ao ora recorrente de omissão de prestar de contas, a Corte entendeu não haver ele logrado justificar a apresentação intempestiva e haverem sido apresentadas as contas pelo SIGPC somente depois de ter ele recebido o expediente mediante o qual se efetuou a mencionada citação.
Daí a decisão reproduzida no subitem 1.1 desta instrução.
Diante disso, o responsável, irresignado, interpôs o recurso ora examinado.
ADMISSIBILIDADE    
Perfilha-se o exame de admissibilidade juntado à peça 50, em que se propõe conhecer do recurso e suspender os subitens 9.2 e 9.3 da decisão combatida, acolhido pelo MinistroRelator Vital do Rêgo (peça 53) .
PRELIMINAR
Da não ocorrência quer da prescrição das pretensões do EstadoPersecutor ao ressarcimento do erário e à punição do responsável quer da preclusão temporal para o EstadoJuiz no impulsionamento do processo
1.2. Dado o julgamento do Supremo Tribunal Federal no RE 636.886, importa analisar não só alegação recursal, mas também, de ofício, a eventual ocorrência das perdas de poder processual previstas na Lei 9.873/1999.
1.3. Desnecessário enfrentar presentemente a questão da prescrição da pretensões do Poder Público à punição do ora recorrente sob o regime do Código Civil brasileiro porque se o fez no item 16 da fundamentação (peça 39) da decisão, em que se concluiu pela não incidência do instituto sob tal regime no caso concreto. Perfilhase esse entendimento. 
1.4. Examinarse-á adiante se prescreveram tais pretensões sob o regime da Lei 9.873/1999, questão não enfrentada à época em razão do entendimento então pacífico de que essa pretensão era imprescritível.
i)	Premissas adotadas
1.5. Adotarseão as premissas a seguir enumeradas sobre o tema desenvolvidas no âmbito da Serur no amadurecimento dos entendimentos exarados à peça 69, continente de estudo e pronunciamentos anteriores da Secretaria a respeito da matéria: 
a)   ao julgar o RE 636.886, o STF deu nova interpretação ao art. 37, § 5º, da Constituição da República. Fixou a tese de que "é prescritível a pretensão de ressarcimento ao erário fundada em decisão de Tribunal de Contas";
b)   cumpre adotar o mesmo regime prescricional para o exame das prescrições das pretensões à aplicação de sanção punitiva e ao ressarcimento do erário no procedimento de controle administrativo, dado o seu objetivo comum de estabelecer para o Estado prazo para agir: caracterizar o ilícito, identificar seu autor, dimensionar as consequências da conduta e impor as consequências legais;
c)  até que sobrevenha norma específica, cumpre adotar no exame da ocorrência da prescrição mencionada o regime prescricional estatuído na Lei 9.873, de 23/11/1999, na linha dos recentes pronunciamentos do STF a respeito, sem deixar de empreender também o exame da prescrição segundo o prazo decenal previsto no Código Civil brasileiro;
d) ante a necessária aplicação ao caso concreto do entendimento fundador da decisão vinculante aludida no sentido de que se aplica a Lei 9.873/1999 ao procedimento de controle administrativo, cumpre examinar também a eventual subsunção da situação fática à hipótese de perda de poder processual pelo Poder Público prevista no art. 1o, § 1o, do citado diploma legal.
ii)	Análise da eventual ocorrência da prescrição objeto do art. 1o, caput, da Lei 9.873/1999
1.6. A análise a seguir elaborada se aplica tanto ao caso concreto do ora recorrente com ao da empresa com ele condenada solidariamente, pois se aplicam os mesmos marcos temporais a ambos os casos.
ii.a) 	Do prazo
1.7. A Lei 9.873/1999 estabelece um prazo geral de cinco anos, na cabeça seu art. 1°, e um especial, previsto no § 2° do mesmo artigo, a seguir reproduzido: "quando o fato objeto da ação punitiva da Administração também constituir crime, a prescrição reger-se-á pelo prazo previsto na lei penal".
ii.b)	Do termo inicial da contagem do prazo
1.8. Quanto ao termo inicial, a referida lei prevê o tratamento a ser dado a situações de ilícitos permanentes ou continuados.
1.9. Seu art. 1°, parte final, traz previsão expressa a respeito do início do prazo em se tratando de infração consistente em prática de ato merecedor de sanção punitiva. Nesta hipótese, a prescrição começa a correr a partir da prática do ato. 
1.10. Em se tratando, diversamente, de infração de caráter permanente ou continuado, a prescrição começa a correr não da data de cada fato, e sim "do dia em que tiver cessado" a permanência ou a continuidade ¿ como na reiteração de pagamentos irregulares, por vícios em sucessivas medições de uma mesma obra.
1.11. Nesse regime, como se infere do enfatizado pelo STF no voto do ministro Roberto Barroso, no MS 32.201, assim como no voto do ministro Gilmar Mendes, no RE 636.886, a contagem do prazo de prescrição no caso de convênios e instrumentos congêneres só começa a correr, (i) se prestadas as contas tempestivamente, na data em que tal se deu, (ii) se prestadas as contas intempestivamente, na data em que teve lugar a primeira medida inequivocamente persecutória administrativa de apuração dos fatos ou na em que teve lugar a prestação extemporânea, o que ocorrer primeiro, (iii) se  não prestadas as contas por omissão no dever de fazê-lo, na data em que teve lugar a primeira medida persecutória mencionada. 
ii.c)	Das causas de interrupção da contagem do prazo
1.12. No regime da Lei 9.873/1999, a contagem do prazo relativo à prescrição prevista no caput do seu art. 1º se interrompe sempre que concretizada qualquer das hipóteses estabelecidas nos incisos do seu art. 2o, a saber: pela notificação ou citação do indiciado ou acusado, inclusive por meio de edital (inciso I) ;  por qualquer ato inequívoco, que importe apuração do fato (inciso II) ; pela decisão condenatória recorrível (inciso III) ; por qualquer ato inequívoco que importe em manifestação expressa de tentativa de solução conciliatória no âmbito interno da administração pública federal (inciso IV) . 
1.13. Como se vê, a lei contempla uma variedade de causas e há autonomia entre elas. A própria determinação do TCU para que se realize auditoria para averiguar determinado fato interrompe a prescrição, como destacado no julgamento do MS 32.201.
1.14. Entende-se por atos inequívocos de apuração  (i) a investigação de irregularidades realizada pela autoridade administrativa no exercício do seu poder persecutor, ainda que de forma indireta (p. ex., por meio de verificação remota de dados regularmente enviados pelo administrado) , (ii) a remessa de correspondências ao imputado pedindo esclarecimentos sobre fatos - desde que comprovadamente recebidas, independentemente de resposta - e (iii)  as correspondências dirigidas a terceiros e por eles recebidas com vistas a confirmar a existência ou a natureza de fatos supostamente irregulares praticados por outrem.
1.15. De outro lado, reputa-se que não são atos inequívocos de apuração, exatamente por não envolveram investigação alguma de fatos: (i) os atos de impulso processual, como a circulação dos autos pelas diversas áreas técnicas da Administração envolvidas no procedimento, ainda que sejam emitidas manifestações ou despachos; (ii) os pareceres, meros atos opinativos que analisam fatos e sugerem providências; (iii) a eventual abertura de procedimento administrativo punitivo, pois que nesta hipótese se sabe, quando mesmo por indícios, qual é o fato ilícito praticado e quem é o responsável pela sua prática (isto é, o ato de apuração é antecedente necessário do ato de abertura do processo administrativo) . 
1.16. Nessa linha de raciocínio, não se devem confundir atos inequívocos de apuração com atos integrantes da cadeia de produção da decisão final, de sorte que haverá atos não interruptivos do prazo prescricional quinquenal e interruptivos do prazo trienal conducente à caracterização da prescrição por paralisação do processo administrativo.
i.d)	Aplicação do entendimento ao caso concreto 
1.17. A conduta reprovável discutida no processo não se constitui em crime consoante decisão judicial transitada em jugado. Por isso, aplicase o prazo prescricional de cinco anos previsto no art. 1º da Lei 9.873/1999.
1.18. O Tribunal responsabilizou a ora recorrente pela conduta consistente na omissão no dever de prestar contas. O termo inicial se constitui, por isso, na data em que teve lugar a primeira medida apuratória dos fatos, saber: 16/3/2018, data de emissão da notificação do responsável pelo Controle Interno acerca da mencionada conduta (peça 2, p. 1) .
1.19. Da cronologia trazida em apêndice a esta instrução, continente somente de fatos bastantes para fundar o exame da eventual incidência do instituto no caso concreto, depreendese que interregnos inferiores a cinco anos mediaram entre os fatos administrativos iniciador,  o interruptivo da contagem do prazo prescricional ali assinalado e a decisão objurgada. 
1.20. Desse modo, não teve lugar a prescrição prevista no caput do art. 1o da Lei 9.873/1999.
iii)		Análise da eventual ocorrência da preclusão temporal objeto do art. 1o, § 1o, da Lei 9.873/1999
1.21. A relação jurídica processual judicial se estabelece na chamada relação trilateral ou tripartite, na qual são sujeitos o Estado-Juiz, o autor e o réu, sendo imparcial o Estado e parciais - por isso denominados de "partes" - o autor e o réu. No procedimento administrativo, diversamente, há uma relação jurídica em que o interessado figura no polo passivo e o Poder Público figura tanto na qualidade de sujeito parcial integrante do polo ativo, na condição de EstadoPersecutor promotor das medidas apuratórias dos fatos, como na de sujeito imparcial julgador, na qualidade de Estado-Juiz no processo administrativo, impulsionador dos atos ordinatórios, instrutórios e decisórios. Vejase a esse respeito o ensinamento de Alexandre de Moraes, bem a propósito Ministro do Supremo Tribunal de Federal relator do RE 636.886, em sua obra Direito Constitucional (15a ed., São Paulo: Atlas, 2004, p. 124) :
O devido processo legal configura dupla proteção ao indivíduo, atuando tanto no âmbito material de proteção ao direito de liberdade, quanto no âmbito formal, ao assegurar-lhe paridade total de condições com o Estado-persecutor e plenitude de defesa (direito à defesa técnica, à publicidade do processo, à citação, de produção ampla de provas, de ser processado e julgado pelo juiz competente, aos recursos, à decisão imutável, à revisão criminal) . [grifouse]
1.22. Na redação do art. 1o, § 1o, da Lei 9.873/1999, o sintagma "pendente de julgamento ou despacho" é antecedido de vírgula, do que se infere que se constitui em expressão de valor explicativo - e não restritivo   - do sentido semântico do adjetivo "paralisado". Por isso, há que ter por processo paralisado, para os efeitos desta norma, aquele em que, por praticado ato pendente por quem figure no polo ativo da relação processual constituída - ou por expirado o prazo para tanto - não há mais empecilho à prática de atos pela autoridade administrativa incumbida de praticar atos consistentes em despacho ordinatório ou instrutório ou em julgamento.
1.23. O instituto ali previsto não consiste em prescrição, vale dizer, em encobrimento da eficácia da pretensão do EstadoPersecutor ou do EstadoExequente a figurar no polo ativo da relação jurídica; a conduzirse, portanto, de modo parcial. Daí que a sua denominação de "prescrição" se constituiu numa atecnia legislativa.  
1.24. Diferentemente do que se pode pensar, não se trata de prescrição intercorrente. O que faz adjetivável de intercorrente determinada espécie do gênero prescrição é a sua ocorrência não antes de iniciado o processo, ou extraprocessualmente, mas sim quando o integrante do polo ativo da relação jurídica injustificadamente deixa de dar curso ao processo em curso - vale dizer, depois de constituída a relação processual - mediante a prática dos atos que lhe cabe, deixando-o paralisado sem justa causa pelo prazo da prescrição. Vale-se do escólio de Carlos Roberto Gonçalves (in Direito Civil Brasileiro, volume 1: parte geral. 12a ed. São Paulo: Saraiva, 2014., p. 514) : "Configura-se a prescrição intercorrente quando o autor de processo já iniciado permanece inerte, de forma continuada e ininterrupta, durante lapso temporal suficiente para a perda da pretensão" [grifouse].
1.25. Pode ela ter lugar tanto em processo cognitivo como em processo executório, conquanto tanto no Código Processual Civil como no Código Processual Penal brasileiros só conste menção à prescrição intercorrente na execução de decisões, na Doutrina o instituto também é previsto no processo cognitivo. Num processo cognitivo, há encobrimento da eficácia de pretensão do autor; no executório, da eficácia de pretensão do exequente.  Tratandose de procedimento de controle administrativo, em qualquer das suas fases, desde de inquisitória à decisória, eventualmente prescreve uma ou mais das pretensões do EstadoPersecutor à condenação a ressarcir o erário e a aplicar sanção punitiva. Tratandose, diversamente, do processo executório desse decorrente com base no título executivo extrajudicial em que consiste a decisão do Tribunal, eventualmente prescreve a pretensão do Estado-Exequente à execução da dívida.
1.26. A inércia de que trata o art. 1o, § 1o, da Lei 9.873/1999 não é do integrante de polo ativo da relação jurídica, consistente no EstadoPersecutor, causadora da perda do direito de exercer a sua pretensão, mas antes de inércia do integrante da relação jurídica na condição de autoridade, consistente no Estado-Juiz, incumbida de praticar atos de impulsionamento do processo (ordinatórios, instrutórios ou decisórios) depois do início deste com a citação válida do integrante do polo passivo da dita relação. 
1.27. Trata-se, na verdade, do instituto da preclusão temporal para o juiz.
1.28. Fredie Didier Jr., em seu Curso de Direito Processual Civil (19a ed. Salvador: JusPodivm, 2017, p. 474) , leciona: "A preclusão é definida como perda de uma situação jurídica ativa processual: seja a perda de poder processual das partes, seja a perda de um poder do juiz".
1.29. O festejado processualista cuida na mesma obra de fazer distinção entre os institutos da preclusão temporal e da prescrição: "Cabe, ainda, diferenciar preclusão temporal, prescrição e decadência. Isso porque confusões podem ser feitas entre tais institutos pelo fato de todos eles relacionaramse à ideia de tempo e de inércia" (ibid., p. 484) .  E assim conceitua prescrição: "a prescrição é o encobrimento (ou extinção, na letra do art. 189 do Código Civil) da eficácia de determinada pretensão (ibid., p. 485) " [grifouse].
1.30. O preclaro doutrinador ali também discorre sobre a preclusão temporal para o juiz (Op. Cit., p. 485486) :
Enquanto a prescrição se relaciona aos direitos a uma prestação, a preclusão temporal refere-se, tão-somente, a faculdades/poderes de natureza processual.
Demais disso, prescrição e decadência são institutos de direito material, enquanto preclusão é instituto de direito processual. A prescrição e a decadência ocorrem extraprocessualmente - malgrado sejam ambas reconhecidas, no mais das vezes, dentro de um processo -, e suas finalidades projetam-se também fora do processo: visam à paz e à harmonia sociais, bem como a segurança das relações jurídicas. Já a preclusão temporal ocorre, sempre e necessariamente, durante o desenrolar do processo, e sua finalidade precípua restringe-se, igualmente, ao âmbito processual; visa, sobretudo, ao impulso do desenvolvimento, de forma segura e ordenada, para que se chegue ao ato final (prestação da jurisdição) .
6. PRECLUSÃO PARA O JUIZ
A doutrina e a jurisprudência têm por sinônimas as designações preclusão judicial ou preclusão pro judicato, que nada mais seriam que a perda de um poder do juiz. Rigorosamente, porém, a melhor designação é preclusão para o juiz ou preclusão judicial. Preclusão pro iudicato significa julgamento implícito. Como afirma José Maria Tesheiner: "Preclusão pro judicato não significa preclusão para o juiz. Em latim, judicato significa julgado; juiz é iudex (nominativo)  ou iudicem (acusativo) . Preclusão pro judicato significa "preclusão como se tivesse sido julgado". Se houve decisão, e ocorreu preclusão, não há "preclusão pro judicato", porque esta supõe ausência de decisão. (...) Admitindo-se que haja preclusão para o juiz, diga-se, em bom português: "preclusão para o juiz"; não, preclusão "pro judicato", em mau latim"
Já vimos, ao classificarmos as preclusões, que subsistem, indiscutivelmente, em nosso sistema, preclusões judiciais lógicas e consumativas. Não se cogita, doutrinariamente, preclusão judicial temporal, já que os prazos para o juiz são impróprios. Essa lição doutrinária precisa ser revista. Não somente pelo fato de que os prazos para o juiz não podem ser anódinos, mas também pela existência de enunciados normativos expressos, como a hipótese de julgamento implícito prevista no Regimento Interno do STF, para o caso de o ministro do STF silenciar, após o prazo de vinte dias, sobre a existência de repercussão geral do recurso extraordinário (art. 324, § 2-, RISTF37; aqui, haveria uma verdadeira preclusão pro iudicato) . [grifouse]
1.31. Teve lugar a confusão citada pelo processualista entre os dois institutos na elaboração da redação do art. 1o, § 1o, da Lei 9.873/1999. 
1.32. Mediante o dispositivo ora analisado se estatuiu, na verdade, o instituto da preclusão temporal para o EstadoJuiz em processo administrativo aplicar punições por inércia em que tenha quedado a autoridade administrativa competente para a prática dos atos ordinatórios, instrutórios e decisórios cabíveis. Noutras palavras, a paralisação do processo prevista no art. 1o, § 1o, da Lei 9.873/1999 se concretiza com a inércia do Poder Público no dever de impulsioná-lo mediante a prática de atos consistentes em "julgamento ou despacho".  Nada tem que ver, portanto, com o instituto da prescrição no procedimento administrativo: encobrimento do poder processual do EstadoPersecutor ou, conforme o caso, do EstadoExequente.
1.33. Vale observar que no julgamento originador da mencionada decisão vinculante do STF, somente o Ministro Gilmar Dantas se manifestou sobre o intuito da prescrição intercorrente e ao fazê-lo, no item 5 de seu voto, intitulado "[p]rescrição intercorrente", não mencionou art. 1o, § 1o, da Lei 9.873/1999, mas antes dispostivos do processo judicial cível de execução de dívida constituída pelo título executivo extrajudicial em que consistiu a decisão do Tribunal de Contas do União (o Ministro transcreveu integralmente o art. 1o daquele estatuto legal, mas ao tratar do item 4 de seu voto, intitulado "[p]razo prescricional aplicável", e sem se debruçar sobre o § 1o) . Ali se examinou, portanto, a eventual ocorrência inércia do EstadoExequente integrante do polo ativo no processo judicial de execução de crédito. Quer dizer, não se tratou do instituto da preclusão temporal havida em procedimento cognitivo de controle administrativo por inércia do Estado-Juiz de contas ou de fiscalização de atos e contratos na desincumbência do seu dever de praticar os atos processuais integrantes da cadeia de produção da decisão final. 
1.34. Porque de interesse para esta análise mais adiante, fazse uma breve distinção das fases do procedimento ordinário cível brasileiro, cujas normas processuais se aplicam subsidiariamente ao de controle administrativo (Súmula 106 do Tribunal) .
1.35. À luz do Código de Processo Civil de 1973, Cândido Dinamarco (in Instituições de direito processual civil. 6. ed. v. II. São Paulo: Malheiros, 2002, p. 346) leciona que 
a estrutura do procedimento ordinário brasileiro costuma ser escandida pela doutrina mediante a indicação de quatro fases mais ou menos definidas, a saber: a) a postulatória, na qual se situam três dos cinco elementos estruturais dos procedimentos cognitivos (demanda, citação e resposta) ; b) a ordinatória, que culmina com o saneamento do processo na audiência preliminar; c) a instrutória, onde, como o nome diz, procede-se à instrução da causa; d) a decisória, em que tem lugar a sentença de mérito. 
1.36. A fase postulatória é "aquela em que se formulam demandas, fazem-se as citações e tem o réu a oportunidade para oferecer sua defesa. É a fase inicial do procedimento, ou introdutória" (ibid., p. 348) .
1.37. A fase ordinatória, como o nome diz, 
é o segmento do procedimento ordinário em que se põe ordem no processo. Na concepção brasileira do procedimento ordinário, logo que termina a fase postulatória o juiz toma decisões e determina providências destinadas a eliminar efeitos e a dar impulso ao procedimento, para que ele possa receber a instrução mediante a prova e depois chegar à sentença de mérito. Esse conjunto de atividades chama-se saneamento do processo e sanear significa: sanar, curar, purificar. O juiz saneia o processo (a) oferecendo oportunidades para que as partes exerçam plenamente o contraditório, (b) impondo exigências destinadas a eliminar irregularidades e (c) organizando as atividades probatórias a serem desenvolvidas na fase subsequente (instrutória) . Os atos ordinatórios constituem exercício do poder jurisdicional e o juiz tem o poder-dever de realizá-lo a requerimento de uma das partes ou mesmo exofficio porque é seu dever fazer constantemente o controle da presença dos pressupostos sem os quais o julgamento do mérito não é admissível. (ibid., p. 548) . [grifouse]
1.38. Dada a sua natureza persecutória, a sua fase inicial ou introdutória não é de jaez postulatório, mas antes inquisitório: nela se apuram os fatos, se responsabiliza pelas pretensas irregularidades detectadas quem supostamente as tenha praticado e se fazem as citações para oferecer aos responsáveis a oportunidade de contradizer as imputações mediante a apresentação de suas alegações de defesa.
1.39. Dáse a incidência do instituto ora examinado na hipótese de que mais de três anos medeiem entre quaisquer dos seguintes momentos processuais: (i) aquele em que, terminada a fase inicial do procedimento e iniciada a relação processual quer com a resposta do responsável quer com a caracterização da sua revelia, fazse exigível prática de atos processuais pela autoridade administrativa, revestida da qualidade de impulsionadora e julgadora; (ii)  aqueles em que, na fase ordinatória do procedimento, tomamse decisões e se determinam providências destinadas a eliminar efeitos e a dar impulso ao procedimento, mediante despachos ou decisões interlocutórias; (iii) aqueles em que, na fase instrutória, também mediante despachos ou decisões interlocutórias, saneiase o processo; e (iv) aqueles em que, na fase decisória, proferemse julgamentos.
iii.a)	Do prazo
1.40. O art. 1o, § 1o, da Lei 9.873/1999 estabelece que é de três anos o prazo relativo ao instituto específico da preclusão temporal para o Poder Público aplicar sanção na condição de de EstadoJuiz em procedimento administrativo.
iii.b)	Do termo inicial da contagem do prazo
1.41. À míngua de estabelecimento na Lei 9.873/1999 do termo inicial da contagem do prazo previsto no seu art. 1o,  1o, é mister buscar subsídios no direito processual civil para formular entendimento acerca de questão arrimado nas conceituações empreendidas naquele campo do sistema jurídico brasileiro.
1.42. Some-se à distinção das fases do procedimento de controle administrativo o conceito de citação insculpido no art. 238 do Código de Processo Civil brasileiro: "Citação é o ato pelo qual são convocados o réu, o executado ou o interessado para integrar a relação processual". Como entende o Superior Tribunal de Justiça no REsp 756/RO, "nula a citação, não se constitui a relação processual". 
1.43. Daí que no procedimento de controle administrativo só há "processo" em curso desde o início da sua fase ordinatória em diante. Na sua fase inicial ou introdutória, de natureza inquisitória, não há relação processual constituída; tampouco, portanto, "processo" no sentido jurídico estrito da palavra.  
1.44. Importa notar que descabe falar em paralisação no período em que transcorre o prazo para manifestação do responsável. Enquanto este não se manifestar, ou não se caracterizar a sua revelia com a expiração do prazo para tanto, inexiste inércia do Poder Público, visto que a prática de atos consistentes em despachos ordinatórios ou instrutórios ou em julgamento sem o exame da manifestação do particular implicaria nulidade por violação das garantias constitucionais do contraditório e ampla defesa.
1.45. Nessa linha de raciocínio, por disposição expressa da Lei n° 9.873/1999, a contagem do prazo trienal previsto em seu art. 1o,  1o, tem início no momento a partir do qual passa a ser exigível a emissão pela Administração de despachos, quer ordinatórios quer instrutórios, ou julgamento. Por isso, a contagem do prazo se inicia na primeira data em que houver expediente posterior àquela em que se dá a apresentação pelo responsável de suas alegações defensórias ou a expiração do prazo a ele concedido para tanto, o que tiver lugar antes. 
iii.c)	Das causas de interrupção da contagem do prazo
1.46. A interrupção da contagem do prazo da prescrição processual prevista no último dispositivo legal citado se dá com a prática por autoridade administrativa de ato processual de qualquer jaez integrante da cadeia de produção da decisão final - quer dizer, ordinatório, instrutório ou decisório -  ali simplesmente denominado de "julgamento ou despacho". Vale notar, portanto, que cumpre distinguir tal hipótese das previstas no art. 2º da Lei 9.873/1999 para a interrupção da prescrição punitiva por inércia do Estado-Persecutor.
iii.d)	Aplicação do entendimento ao caso concreto
1.47. Passase à aplicação do entendimento ao caso concreto. 
1.48. O termo final da contagem do prazo de quinze dias de resposta ao instrumento de citação e audiência do responsável se constituiu em 13/1/2020, ante o recebimento do instrumento citatório (peça 26) em 27/12/2019 (peça 27) .  A apresentação das alegações de defesa se deu em 7/2/2020 (peça 29) .
1.49. Logo, o termo inicial da contagem do prazo consiste em 17/1/2020, primeiro dia em que houve expediente posterior a 13/1/2020, data mais remota dentre a de término do prazo de resposta e a de apresentação de alegações defensórias, mencionadas no parágrafo anterior.
1.50. Da cronologia trazida em apêndice a esta instrução, continente somente de fatos bastantes para fundar o exame da eventual incidência do instituto no caso concreto, depreendese que interregno inferior a três anos mediou entre o fato administrativo iniciador da respectiva contagem e a prolatação da decisão guerreada. 
1.51. Conclui-se que não teve lugar no caso concreto a preclusão temporal prevista no art. 1o, § 1o, da Lei 9.873/1999.
MÉRITO              
Delimitação
1.52. Quanto ao mérito do recurso, no essencial é de perquirir:
a)  se é nula da decisão combatida por não ter sido o ora recorrente notificado previamente da inclusão em pauta da respectiva sessão de julgamento (nesta instrução, item 10) ;
b)  se a decisão guerreada teria se fundado em imputação de débito (ibid., item 11) ;
c)  se teria havido erro de julgamento porque não teria sido dolosa a conduta do ora recorrente (ibid., item 12) .
Da não obrigatoriedade da notificação da inclusão em pauta da sessão de julgamento
1.53. À peça 47, p. 2426, o recorrente sustenta que posteriormente a sua citação teria sido proferido o acórdão combatido "sem que o conhecimento do recorrente e sem a demonstração do conhecimento de qualquer ato processual do recorrente" (sic) .
	Análise
1.54. A alegação não merece prosperar.
1.55. Dada a falta de clareza da redação do instrumento recursal, afigura-se sustentar o recorrente que não teria sido notificado da inclusão do processo em pauta de julgamento.
1.56. Assente está na jurisprudência da Corte a não obrigatoriedade de tal notificação pessoal, nos termos do art. 141, §§ 3º e 4º, da sua Resolução Administrativa 155 (Regimento Interno) do TCU, de 4/12/2002.
1.57. Basta a publicação da pauta de julgamentos das sessões no Diário Oficial da União (DOU) para conferir publicidade ao ato processual e permitir a participação de todos na sessão. Tal entendimento encontra amparo em deliberação do Plenário do Supremo Tribunal Federal, proferida em sede de Agravo Regimental em Mandado de Segurança (MS-AgR 26.732/DF, relatado pela Ministra Carmen Lúcia) , conforme excerto a seguir transcrito:
EMENTA: MANDADO DE SEGURANÇA. TRIBUNAL DE CONTAS DA UNIÃO. JULGAMENTO DE RECURSO DE RECONSIDERAÇÃO. INTIMAÇÃO PESSOAL DA DATA DA SESSÃO. DESNECESSIDADE. 1. Não se faz necessária a notificação prévia e pessoal da data em que será realizada a sessão de julgamento de recurso de reconsideração pelo Tribunal de Contas da União. Ausência de ofensa aos princípios da ampla defesa e do devido processo legal quando a pauta de julgamentos é publicada no Diário Oficial da União. 2. O pedido de sustentação oral pode ser feito, conforme autoriza o art. 168 do Regimento Interno do Tribunal de Contas da União, até quatro horas antes da sessão. Para tanto, é necessário que os interessados no julgamento acompanhem o andamento do processo e as publicações feitas no Diário Oficial da União. 3. Agravo regimental ao qual se nega provimento. [grifouse]
Da não fundamentação da decisão objurgada em causação de prejuízo ao erário
1.58. À peça 47, p. 2223, o recorrente assere que sua primeira manifestação no procedimento de controle administrativo consistiu em "indagação de como especificamente deveria aplicar os recursos" porque na oportunidade em que se deu o "desembolso financeiro na quantia de R$ 2.746,90, correspondente ao percentual de 0,8% (oito décimo por cento) , referente as despesas realizadas com qualificação de professores" haveria "informa[ção] [no sentido de que] não poderia ser executado o convênio na forma iniciada". 
1.59. Em razão disso, teria ele "retorn[ado] os valores para a conta", excetuada a "quantia de R$ 493,11 (quatrocentos e noventa e três reais e onze centavos) , referente a correção", que teria sido "deposit[ada] na conta do convênio de nº 19712-2, agência 1122-3, Banco do Brasil".
1.60. O recorrente anexa a seu instrumento de recurso o documento trazido à peça 48, consistente em comprovante de transferência de valor pecuniário entre conta bancária de sua titularidade para conta bancária de titularidade da Prefeitura Municipal de Jardim do Mulato, Estado do Piauí.
	Análise
1.61. O recorrente carece de razão.
1.62. Mediante a decisão objurgada o Tribunal tão somente o puniu mediante aplicação de sanção pecuniária por haver reputado reprovável a sua conduta consiste em omitirse no dever de prestar contas. 
1.63. Não o condenou também a ressarcir o erário por haver considerado materialmente insignificante o prejuízo causado a este detectado nas contas.
1.64. A alegação carece de relação de causalidade com a fundamentação da decisão sumariamente descrita no parágrafo precedente, porque silencia acerca da mencionada omissão, tão somente cingindose a tratar da questão desta diversa - que, portanto, não serviu de razão de decidir - consistente na quantificação do prejuízo causado ao erário.
Da não fundamentação da decisão em conduta dolosa
1.65. À peça 47, p. 2526, o recorrente afirma que não seria "possível atribuir[-lhe] máfé ou conduta dolosa" na medida em que, conquanto não tenha apresentado tempestivamente a prestação de contas do convênio, haveria "mant[ido] os recursos em conta específica do convênio em aplicação financeira, sem causar nenhuma lesão ao erário municipal".
	Análise
1.66. O recorrente não tem razão.
1.67. Não se está no âmbito do Direito Civil, mas antes no do Direito Financeiro. É inexigível à condenação em débito, à aplicação de multa e ao julgamento no sentido da irregularidade das contas pelo Tribunal a ocorrência de dolo. Pacífica a jurisprudência do Tribunal no sentido de que para tanto é suficiente a existência, tal como no caso concreto, de dano decorrente da prática de ato (i) de gestão ilegítimo ou antieconômico, (ii) infrator de norma legal ou (iii) omissivo no dever de prestar contas. 
1.68. Como decidiu a Corte no Acórdão 1620/2019-TCU-Plenário, relatado pelo Ministro Bruno Dantas, "a responsabilização no âmbito do TCU não exige a configuração de dolo, bastando que o agente tenha agido com culpa grave". Também nesse sentido os Acórdão 2391/2018-TCU-Plenário, relator o Ministro Benjamin Zymler, e 11762/2018-TCU-2ª Câmara, relator o Ministro-Substituto Marcos Bemquerer Costa.
1.69. Perfilhase esse entendimento consolidado. Pois uma tal situação fática se subsume induvidosamente não só às hipóteses descritas nas três primeiras alíneas do inciso III do art. 16 da Lei no 8.443/92, de 16/7/1992, mas também à de imputação de débito em contas prestadas em procedimento de controle administrativo estabelecida nos arts. 70, parágrafo único, e 71, § 3o, da Constituição da República, interpretados logicamente
1.70. Vale reproduzir o seguinte trecho da fundamentação do Acórdão 2006/2006-TCU-Plenário, relatado pelo Ministro Benjamin Zymler: 
Não se cogita, atualmente, da possibilidade de apenação por esta Corte, sem que se vislumbre a existência de culpa do responsável. A responsabilidade dos agentes que gerem recursos públicos apurada pelo TCU é subjetiva. 
Quantos aos gestores públicos, devem estar presentes os seguintes elementos, para que se possa apená-los: 
a) ação comissiva ou omissiva e antijurídica;
b) existência de dano ou infração a norma legal, regulamentar ou contratual (irregularidade) ; 
c) nexo de causalidade entre a ação e a ilicitude verificada; e 
d) dolo ou culpa (negligência, imprudência ou imperícia) do agente. 
1.71. Daí que é mandatória a demonstração dos seguintes requisitos para a imputação quer de débito quer de penalidade a agente público: ato ilícito (comissivo ou omissivo) ; dano efetivo (ato concreto) ; culpa lato sensu (negligência, imperícia, imprudência ou dolo) ; nexo de causalidade entre a ocorrência e conduta do agente; capacidade de o agente, com base no parâmetro de um homem médio, identificar a ilicitude do fato.
1.72. Isso se deu no caso concreto, como se verá a seguir.
1.73. A decisão vergastada se fundou na alínea a do art. 16, inciso III, da Lei 8.443, de 1992. Portanto, na conduta reprovável consistente na omissão no dever de prestar contas tipificada na alínea mencionada.
1.74. O ora responsável somente prestou contas depois de chamado à persecução de controle administrativo na sua fase impulsionada pelo EstadoJuiz pessoalizado pelo Tribunal.
1.75. O entendimento no sentido de que a apresentação intempestiva das contas apta a demonstrar a boa e regular gestão dos recursos públicos se presta para fundar o afastamento do débito e o julgamento pela regularidade com ressalva de suas contas, exarado em alguns julgados do Tribunal, restou superado na apreciação do TC Processo 012.748/2005-6, conforme o seguinte excerto do voto vencedor proferido no Acórdão 1191/2006-TCU-Plenário, relatado pelo Ministro Benjamin Zymler:
1. A omissão na prestação de contas dos recursos públicos federais, no devido tempo, constitui crime de responsabilidade do prefeito (Art. 1º do Del 201/67) e configura violação a princípio constitucional sensível, que autoriza a União a intervir nos Estados, e os Estados a intervir nos Municípios (art. 34, VII, d; 35, II) .
2. A dicção expressa do Regimento Interno do TCU é no sentido de que "citado o responsável pela omissão..., a apresentação posterior não elidirá a irregularidade, podendo o débito ser afastado caso a documentação apresentada esteja de acordo com as normas legais e regulamentares e demonstre a boa e regular aplicação dos recursos" (art. 209, § 3º) .
3. A omissão, com a posterior prestação intempestiva das contas, pode elidir o débito, no caso de comprovada aplicação regular dos recursos, mas, nos termos do Regimento Interno, não sana a irregularidade inicial do gestor e determina o julgamento das contas pela irregularidade, com eventual aplicação de multa.
1.76. Depois de encaminhada a tomada de contas especial ao TCU, não há falar em prestação de contas, haja vista terse consumado a omissão perante o órgão concedente. Os documentos apresentados a este Tribunal e que comprovem a regular aplicação dos recursos transferidos afastam o débito, mas não elidem a irregularidade das contas, caso subsista a omissão injustificada no dever de prestar contas junto ao órgão repassador. Nessa hipótese, a mantença da irregularidade se fundamenta na omissão no dever de prestar contas (art. 16, inciso III, alínea "a", da Lei 8.443/1992) e a conduta enseja, ainda, aplicação da multa prevista no art. 58, inciso I, da Lei Orgânica/TCU, conforme parágrafo único do art. 19 do mesmo normativo.
1.77. O Acórdão 2139/2005-TCU-Segunda Câmara deste Tribunal, relatado pelo Ministro Ubiratan Aguiar, sintetiza bem o entendimento da questão:
Não obstante a comprovação da aplicação dos recursos na finalidade avençada e a consequente exclusão do débito indicado no decisum impugnado, compreendo que deve permanecer o julgamento pela irregularidade das contas em face da grave omissão do Recorrente no seu dever de prestar contas tempestivamente.
1.78. A falta de prestação de contas atenta contra a Constituição da República (art. 70, parágrafo único) , configura ato de improbidade administrativa e, no caso de prefeito, caracteriza inclusive crime de responsabilidade (art. 11, inciso VI, da Lei 8.429/1992) , o que denota a sua gravidade. Tal omissão prejudica a transparência nos atos de gestão e obstrui a atividade de controle, uma vez que impede, em tempo hábil, a verificação da regular aplicação dos recursos.
1.79. Como leciona Jorge Ulisses Jacoby Fernandes, "a omissão, como fato que é, não pode ser afastada com meras alegações genéricas; é indispensável a comprovação de fato relevante impeditivo da vontade do agente de prestar contas."  (in Tomada de Contas Especial, 2ª ed., Brasília: Brasília Jurídica, 1998, p. 118) .  
1.80. O recorrente não traz anexos a seu instrumento de impugnação, acostado à peça 47, elementos probatórios de suas afirmações de que problemas de saúde o impediram de prestar contas.
CONCLUSÃO
Das análises empreendidas se conclui que:
a)  não é nula a decisão combatida por não ter sido o ora recorrente notificado previamente da inclusão em pauta da respectiva sessão de julgamento;
b)  a decisão guerreada teve por fundamento fático a omissão do ora recorrente no dever de prestar contas dos recursos sob sua administração, e não o dano ao erário;
c)  o julgamento proferido não se condiciona à fundamentação em má-fé ou conduta dolosa.
PROPOSTA DE ENCAMINHAMENTO
Do exposto, propõe-se, com fundamento nos arts. 32, inciso I, e 33 da Lei 8.443, de 16/7/1992:
a)  conhecer do recurso de reconsideração interposto por Airton Jose da Costa Veloso e, no mérito, negar-lhe provimento;
b)  notificar da decisão sobrevinda o recorrente e os demais interessados notificados do Acórdão impugnado, sem deixar de anexar ao expediente de notificação cópia do relatório e da fundamentação da decisão.
O Ministério Público junto ao Tribunal de Contas da União, representado pelo Subprocurador-Geral Lucas Rocha Furtado, manifestou concordância com a proposta oferecida pela unidade técnica (peça 72) .
	É o relatório.

Francisco Nunes de Brito Filho (OAB/PI 2.975)

Subprocurador-Geral Lucas Rocha Furtado.

TOMADA DE CONTAS ESPECIAL. FNDE. PROJOVEM CAMPO. OMISSÃO NO DEVER DE PRESTAR CONTAS. APRESENTAÇÃO INTEMPESTIVA DA PRESTAÇÃO DE CONTAS. ACOLHIMENTO PARCIAL DAS ALEGAÇÕES DE DEFESA. CONTAS IRREGULARES SEM DÉBITO. MULTA. RECURSOS DE RECONSIDERAÇÃO. CONHECIMENTO. INEXISTÊNCIA DE CAUSA DE NULIDADE. NÃO FUNDAMENTAÇÃO EM CONDUTA DIVERSA DE OMISSÃO NO DEVER DE PRESTAR CONTAS. NEGATIVA DE PROVIMENTO.

TOMADA DE CONTAS ESPECIAL (TCE)

Secretaria de Recursos (Serur).

O Município de Jardim do Mulato/PI recebeu recursos federais do Fundo Nacional de Desenvolvimento da Educação (FNDE) para emprego no Projovem Campo - ciclo 2014, na ordem de R$ 341.856,00.
Diante da não comprovação da boa e regular aplicação dos recursos federais repassados, em face da omissão no dever de prestar contas dos valores transferidos (prazo final encerrado em 8/2/2018) , e após notificação pelo sistema de prestação de contas (SIGPC) , foi instaurada a presente tomada de contas especial.
No âmbito do TCU, o Sr. Airton José da Costa Veloso (gestão 2013-2016 e 2017-2020) foi citado pela totalidade do valor repassado. Ante os elementos apresentados pelo responsável em sede de alegações de defesa, por meio do Acórdão 8414/2020-TCU-Primeira Câmara, este Tribunal concluiu pelo afastamento do débito e julgamento pela irregularidade de suas contas, com aplicação de multa. 
Da análise da movimentação financeira efetuada na conta vinculada, o único débito identificável seria o decorrente de supostos depósitos compensatórios não terem sido realizados com a respectiva atualização financeira, no valor de R$ 493,11, considerado de pequena e irrisória monta. Remanesceu a prestação de contas intempestiva, não descaracterizando a omissão, por ter sido apresentada posteriormente à citação realizada no âmbito do Tribunal.
Neste momento processual, o Sr. Airton José da Costa Veloso apresenta recurso de reconsideração em face da referida deliberação.
Analisadas as razões de apelo aviadas, a Secretaria de Recursos (Serur) , em pareceres uniformes (peças 70 e 71) , concluiu que não foram apresentados elementos probatórios de fatos impeditivos para a tempestividade da prestação de contas, permanecendo a irregularidade com a multa prevista no art. 58, inciso I, da Lei 8.443/1992. 
O representante do MPTCU que atuou no feito, Subprocurador-Geral Lucas Rocha Furtado, em parecer lançado à peça 72, manifestou-se de acordo com a proposta da unidade instrutiva.
Manifesto minha concordância com os pareceres prévios, razão pela qual adoto os argumentos neles expendidos e transcritos no relatório precedente em minhas razões de decidir, sem prejuízo de trazer a relevo os comentários que entendo pertinentes.
Preliminarmente, ratifico o despacho proferido à peça 53, para conhecer do presente recurso de reconsideração, uma vez presentes os requisitos de admissibilidade, nos termos dos arts. 32, inciso I, e 33 da Lei 8.443/1992, c/c o art. 285 do Regimento Interno do TCU.
Observo que a Serur, mesmo sem que tal questão tenha sido arguida em sede recursal, procedeu à análise da prescrição das pretensões punitiva e de ressarcimento a cargo do TCU, por entender que se trata de questão de ordem pública, constatando a inocorrência de ambas nos presentes autos.
Passo a analisar o mérito do presente recurso de reconsideração.
Em apertada síntese, o recorrente se mostra inconformado ao alegar que não seria possível atribuir má-fé ou conduta dolosa pela não apresentação das contas no prazo fixado, já que não teria dado causa de dano ao erário com a manutenção dos recursos em conta específica do convênio em aplicação financeira. Além disso, afirma não ter sido informado da inclusão do processo para julgamento na sessão da Primeira Câmara. 
Ainda, relata que teria indagado, em sua primeira manifestação no procedimento de controle administrativo, como deveria aplicar os recursos na execução do referido programa, apesar de não apresentar qualquer documentação comprobatória quanto a isso.
Nesta Corte, é farta e pacífica a jurisprudência no sentido de que a omissão no dever de prestar contas fica caracterizada a partir da citação por essa irregularidade, ao tempo em que a comprovação tardia da aplicação dos recursos pode afastar o débito, mas não a irregularidade da omissão não justificada (Acórdão 1792/2020-TCU-Primeira Câmara, 1.217/2019-TCU-Plenário, 964/2018-TCU-Plenário, 438/2016-TCU-2ª Câmara, 5.773/2015-TCU-1ª Câmara, 848/2013-TCU-Plenário, 2.162/2012-TCU-2ª Câmara, 7.402/2011-TCU-1ª Câmara, 4.994/2011-TCU-2ª Câmara, 1.941/2011-TCU-2ª Câmara, 1.792/2009-TCU-Plenário, 1.438/2008-TCU-2ª Câmara, 800/2008-TCU-2ª Câmara, 795/2008-TCU-1ª Câmara, 794/2008-TCU-1ª Câmara, 2.841/2007-TCU-2ª Câmara) .
O imperativo para prestação de contas encontra registro desde o diploma constitucional (art. 70, parágrafo único) . Neste caso concreto, a prestação de contas ainda está consignada na Resolução FNDE 11/2014, que estabelece os critérios e as normas para a transferência de recursos financeiros para o desenvolvimento de ações do Projovem Campo, conforme art. 6º, incisos XLIII e XLIV, e arts. 23 a 25. 
 Desse modo, confirmo que não se trata de julgamento condicionado à fundamentação em má-fé ou dolo, mas irregularidade das contas como consequência direta da omissão na sua prestação. 
A decisão vergastada foi fundamentada na alínea "a" do art. 16, inciso III, da Lei 8.443/1992, portanto, na conduta reprovável consistente na omissão no dever de prestar contas. A omissão no dever de prestar contas configura ato que caracteriza grave infração à norma legal, punível com a imposição de multa, podendo a apresentação de documentação posterior, apenas, desconstituir o débito imputado ao responsável, como foi o caso ora analisado.
Também esclareço que cabe aos interessados acompanhar o andamento processual e as publicações das pautas de julgamento, sendo desnecessária a notificação prévia ao interessado da data em que será realizada a sessão de julgamento de processo de seu interesse pelo TCU. A publicação da pauta de julgamentos contempla os princípios da ampla defesa e do devido processo legal (Acórdão 8103/2014-TCU-Primeira Câmara, 1.417/2014-TCU-Primeira Câmara, 5.300/2013-TCU-Segunda Câmara, 2.361/2013-TCU-Plenário, 2.361/2013-TCU-Plenário, 4.619/2012-TCU-Primeira Câmara, 659/2008-TCU-Plenário, 2.262/2007-TCU-Primeira Câmara, 257/2006-TCU-Primeira Câmara) .
Assim, na linha do que deixou consignado a unidade instrutiva, os argumentos lançados nesta fase recursal não têm relação direta com a razão pela qual o responsável teve suas contas julgadas irregulares, qual seja, a omissão no dever de prestar contas.
Portanto, considerando que as razões recursais não foram suficientes para afastar os fundamentos do Acórdão 8414/2020-TCU-Primeira Câmara, o recurso de reconsideração deve ser conhecido para, no mérito, ter o provimento negado.
	Feitas essas considerações, voto para que o Tribunal acolha a minuta de acórdão que submeto à deliberação deste Colegiado.
	
TCU, Sala das Sessões, em 31 de agosto de 2021.
Ministro VITAL DO RÊGO 
Relator